【裁判字號】    97,上更(一),99
【裁判日期】    980210
【裁判案由】    清償債務
【裁判全文】
臺灣高等法院民事判決                97年度上更(一)字第99號
上  訴  人  云辰電子開發股份有限公司
法定代理人  乙○○
訴訟代理人  朱麗容律師
            董浩雲律師
            陳正和律師
被  上訴人  匯豐環球貿易服務股份有限公司
法定代理人  甲○○
訴訟代理人  趙培宏律師
            邱任晟律師
上列當事人間請求清償債務事件，上訴人對於中華民國96年5月
28日臺灣桃園地方法院95年度訴字第1682號第一審判決提起上訴
，經最高法院第一次發回更審，本院於98年1月13日言詞辯論終
結，判決如下：
    主  文
原判決廢棄。
被上訴人在第一審之訴及假執行之聲請均駁回。
第一、二審及發回前第三審訴訟費用由被上訴人負擔。
    事實及理由
壹、程序方面：
    本件被上訴人公司名稱原為迪和股份有限公司，嗣變更為匯
    豐環球貿易服務股份有限公司，其法定代理人亦變更為甲○
    ○，此有被上訴人提出之股份有限公司變更登記表可證（見
    本院前審卷第64頁、第65頁、本院卷第19頁、第28頁），並
    據其具狀聲明承受訴訟，核無不合，應予准許，合先敘明。
貳、實體方面：
一、被上訴人起訴主張：
  (一)伊與訴外人頂神科技股份有限公司（下稱頂神公司）於民國
    (下同)94 年8月22日簽訂國內應收帳款收買合約書（下稱系
    爭合約書），約定由伊收買頂神公司對特定買受商即上訴人
    之應收帳款債權，頂神公司並依約將其對於上訴人自94年8
    月22日起至伊通知終止系爭合約書之日止之所有應收帳款債
    權讓與伊，伊與頂神公司於同日以通知函（下稱系爭通知函
    ）通知上訴人上開應收帳款債權讓與事宜，該通知函業經上
    訴人於同日收受，伊與頂神公司間之債權讓與對上訴人即生
    效力。嗣頂神公司於94年8月29日將其對於上訴人新台幣(下
    同)514 萬6029元之貨款（下稱系爭貨款）債權，出具讓與
    明細表及提出日期為94年8月26日、號碼為GU00000000號、
    金額為514萬6029元、註明轉讓字句之統一發票扣抵聯影本
    乙紙交予伊執有，伊以受讓金額八成扣除管理費3萬2420 元
    後，於94年8月30日匯款408萬4403元至頂神公司設於彰化商
    業銀行帳號第00000000000000號帳戶（下稱頂神公司彰化銀
    行帳戶）內，伊嗣於94年11月30日收到上訴人匯入頂神公司
    設於慶豐商業銀行民生分行帳號第00000-000-000-000號帳
    戶（下稱頂神公司慶豐銀行民生分行帳戶）之款項514萬
    5906元，惟此與系爭貨款金額相差123元，經詢問上訴人與
    頂神公司，頂神公司表示乃貨品有問題，並願意就該差額買
    回，因上訴人未即時告知實情，致伊被頂神公司誤導而誤認
    是系爭貨款，伊再於94年11月30日將餘額102萬9083元匯入
    頂神公司彰化銀行帳戶內。惟上開匯款實係另筆664萬1225
    元貨款之一部分，伊受讓之系爭貨款債權於94年11月30日到
    期日屆至時，扣除頂神公司買回之123元，尚餘514萬5906
    元竟未獲付款，屢經催討，上訴人拒不給付。
  (二)本件債權讓與通知，頂神公司與伊於94年8月22日以通知函
    通知上訴人，即已就讓與債權之期間、付款對象及方式，明
    白告知上訴人，上訴人並於通知函簽章表示：「本公司於94
    年8月22日已收到頂神科技股份有限公司及迪和應收帳款管
    理股份有限公司之通知，悉頂神科技股份有限公司對本公司
    之應收帳款債權已移轉予迪和應收帳款管理股份有限公司」
    。縱認將來債權之讓與，須於債權現實發生後再行通知債務
    人，由被上訴人所提出「頂神公司開立予上訴人之統一發票
    扣抵聯」，其上確有債權轉讓被上訴人等字句，可證明債權
    發生時頂神公司亦將讓與事實再行通知上訴人。上訴人雖於
    原審提出相同發票之存根聯影本，惟其所提出之發票影本上
    記載債權讓與字句之備註欄位，有塗改重劃後蓋上統一發票
    專用章掩飾痕跡 (該發票之不合理處有二: 一為蓋有兩個統
    一發票專用章，其二係上訴人竟能提出應由頂神公司保存之
    存根聯發票)，顯係造假。是以，上訴人於債權現實發生而
    自頂神公司受讓上開之統一發票時，亦足以知悉讓與事實而
    發生讓與通知之效果，則系爭貨款債權之讓與業已合法通知
    上訴人無疑。
  (三)伊與頂神公司於94年8月22日將系爭通知函交予上訴人時，
    雖系爭貨款債權尚未發生，然將來債權之讓與既非法所不許
    ，且依系爭合約書前言：頂神公司與伊同意由伊提供頂神公
    司國內應收帳款管理服務，經伊同意收買頂神公司對特定買
    受商之應收帳款債權，特訂立本合約等語；第2條第1款約定
    ：頂神公司應將其對特定買受商之全部應收帳款債權出賣並
    轉讓予伊等語；伊與頂神公司於94年8月22日訂定收買同意
    書前言；以及系爭通知函記載：頂神公司係將自94年8月22
    日起至伊通知終止系爭合約書之日止，對上訴人之所有應收
    帳款債權移轉予伊等語，足證伊與頂神公司業於94年8月22
    日就頂神公司於是日以後對上訴人所有已發生及未發生之債
    權，達成讓與之合意，債權讓與即生效力，故系爭合約書之
    性質為債權讓與契約，而非就伊與頂神公司間將來可能成立
    之債權讓與關係，預先為作業性之協商與一般性條款之約定
    。而系爭貨款債權係於94年11月30日到期，自屬伊與頂神公
    司間合意讓與之債權，是上訴人於收受系爭通知函時，即生
    債權讓與通知之效力，無須就特定債權發生時逐次通知上訴
    人。另上訴人於收受其上蓋有本發票債權已轉讓予被上訴人
    戳記、發票日期為94年8月26日之系爭貨款統一發票，亦足
    以發生讓與通知之效力。再按債權讓與契約為無因契約，其
    原因之有效或無效，對於債權讓與之效力並無影響，亦不以
    簽訂書面契約為必要，而收買同意書及債權讓與明細表係規
    定於系爭合約書內，惟系爭合約書乃伊與頂神公司間就債權
    讓與之原因所簽訂之債權契約，故收買同意書及債權讓與明
    細表僅係伊與頂神公司間之內部約定，有無將收買同意書及
    債權讓與明細表通知上訴人，並不影響本件債權讓與之效力
    。
  (四)綜此以觀，伊既已合法通知上訴人債權讓與之事實，自上訴
    人受債權讓與之通知時起，上訴人僅得以伊為債權人，不得
    再向頂神公司為清償或其他免責行為，縱使上訴人於94年9
    月21日係依頂神公司之指示，以電匯方式將系爭貨款匯至頂
    神公司設於合作金庫銀行東新莊分行帳號第0000-000-00000
    0號帳戶（下稱頂神公司合作金庫銀行東新莊分行帳戶）內
    ，亦不生清償之效力。爰依債權讓與之法律關係，請求上訴
    人給付伊貨款514萬5906元及法定遲延利息等語。原審為被
    上訴人勝訴之判決，上訴人不服提起上訴，被上訴人則於本
    院聲明：上訴駁回。
二、上訴人則以：
  (一)頂神公司於94年8月22日就伊向其採購之4萬2000個256MB雙
    倍資料庫裸晶粒封裝（DDR for bare die packing）產品提
    出514萬6029元之報價單（Proforma Invoice），並指示以
    電匯（T/T）方式將上開款項匯入頂神公司合作金庫銀行東
    新莊分行帳戶，經伊同意而於同日簽回頂神公司。嗣頂神公
    司於開立日期為94年8月26日、號碼為GU00000000號、金額
    為514萬6029元之統一發票存根聯乙紙交予伊執有。伊遂於
    94年9月21日依頂神公司之指示，將上開貨款匯入頂神公司
    合作金庫銀行東新莊分行帳戶內，頂神公司對伊之系爭貨款
    債權，業於是日因伊之清償而消滅。又伊嗣分別於94年9月
    26 日、11月9日、12月1日、95年1月4日、1月25日、1月25
    日、2月24日、3月6日向頂神公司採購相同產品，頂神公司
    提供之報價單，亦均指定匯入頂神公司帳戶，而頂神公司交
    予伊之統一發票上，均未蓋有任何轉讓之字句，伊未受有任
    何特定債權讓與之通知，乃將各批貨款陸續匯入頂神公司指
    定之帳戶，均已生清償之效力，是伊將系爭貨款匯入指定帳
    戶，符合雙方歷次交易慣例。另被上訴人承認於94年11月30
    日收到伊匯入頂神公司慶豐商業銀行民生分行帳戶之514萬
    5906元，經被上訴人通知頂神公司後，雙方合意由頂神公司
    買回已讓與之系爭貨款債權，雙方在找補123元差額後完結
    交易，被上訴人與頂神公司間就系爭貨款收買之債之關係，
    業因合意買回而消滅。至另筆664萬1250元貨款，被上訴人
    自承已另收受伊於95年1月26日匯入頂神公司慶豐商業銀行
    民生分行帳戶之664萬725元，並進行找補結清交易，被上訴
    人主張其於94年11月30日收到之514萬5906元，係另筆664
    萬1250元貨款之一部分，誤認為系爭貨款云云，並不合理。
    此外，倘若頂神公司與被上訴人間尚有其他應收帳款未為給
    付，伊於94年11月30日匯付頂神公司514萬5906元，亦得依
    民法第321條、第322條規定抵充清償系爭貨款。
  (二)頂神公司與被上訴人間雖訂有系爭合約書，並以系爭通知函
    通知伊，惟查：
  １系爭合約書前言載明被上訴人同意收買頂神公司對特定買受
    商之應收帳款債權，及應收帳款之收買合意，於頂神公司出
    具讓與明細表，且合於收買同意書所載之條件時成立等語，
    是被上訴人與頂神公司簽訂系爭合約書時，不僅特定買受商
    不確定，收買之標的物亦不確定或尚未發生而不存在，雙方
    對特定應收帳款債權亦無收買之合意，故系爭合約書之性質
    ，自屬於對頂神公司與被上訴人間將來可能成立之債權讓與
    （收買）關係，預先為作業性之協商與一般性條款之約定，
    合乎當事人訂約時之真意。再者，被上訴人與頂神公司於94
    年8月22日簽訂收買同意書，約定以2000 萬元為額度，由被
    上訴人收買頂神公司所有95年2月16日前之未特定買受商之
    應收帳款債權，頂神公司逐次提出讓與明細表、發票影本、
    訂單及送貨單或簽收單，再由被上訴人核准而以應收帳款八
    成扣除管理費、財顧費後撥付頂神公司。系爭合約書第3條
    約定之應收帳款轉讓方式，係指頂神公司出具讓與明細表，
    雙方成立對特定買受商應收帳款之收買合意後，為使特定買
    受商知悉債權人變更之事實，才約定應踐行之債權轉讓通知
    方式，而非雙方具體約定特定買受商之特定應收帳款債權轉
    讓方式。
  ２據證人即伊公司總經理特助黃豪於原審96年4月10日言詞辯
    論程序時證述：頂神公司負責人林頂宇於94年8月22日向伊
    提出系爭通知函時，僅告知將來如有放帳產生應收帳款時（
    即貨交付後30日或60日付款之情形），會就特定債權之讓與
    ，簽訂一份三方合約，表明讓與債權之金額、期間及三方權
    利義務，現金買賣則不在系爭通知函債權讓與之範圍，並未
    指明系爭貨款債權已讓與被上訴人。故伊無從知悉系爭貨款
    債權已為讓與。又被上訴人雖提出頂神公司開立其上蓋有本
    發票債權已轉讓予被上訴人戳記、發票日期為94年8月26日
    之系爭貨款統一發票影本，惟頂神公司交予伊之同日、同筆
    貨款統一發票原本上，並未蓋有任何轉讓字句之戳記，被上
    訴人不能證明伊提出發票影本之原本已經送達上訴人，且與
    上訴人提出之同日、同筆貨款之發票原本不符，自不能認為
    上訴人已收到系爭貨款債權之讓與通知。另依系爭合約書第
    1 條第3款及第3條第1款約定，在被上訴人與頂神公司達成
    收買及讓與合意，並填具讓與明細表前，讓與通知之標的物
    債權，既未特定，亦不存在，被上訴人與頂神公司間自無債
    權讓與之意思存在。況被上訴人與頂神公司就系爭貨款債權
    簽訂之讓與明細表載明：頂神公司切結願負責將上開轉讓事
    實通知上訴人等語，益證被上訴人及頂神公司同意應由頂神
    公司將逐筆債權讓與之事實通知伊，始生債權讓與之效力。
    而被上訴人與頂神公司係於94年8月29日就系爭貨款債權達
    成收買及讓與合意，並約定到期日為94年11月30日，被上訴
    人預扣按收買金額計算年利率百分之零點6之管理費（含稅
    ）合計3萬2420元，再依收買金額8成給付頂神公司，頂神公
    司將系爭通知函交予伊時，系爭貨款債權尚未發生，被上訴
    人與頂神公司就系爭貨款債權尚未達成讓與合意，系爭貨款
    債權即非屬頂神公司與被上訴人間合意讓與債權之範圍，系
    爭通知函不足使系爭貨款債權發生債權讓與之效力。
  (三)綜上，被上訴人並未舉證證明其已受讓取得頂神公司之特定
    貨款債權。頂神公司亦從未通知伊已將系爭貨款債權讓與被
    上訴人，反而指示伊將系爭貨款匯入頂神公司合作金庫銀行
    東新莊分行帳戶。伊既已依約清償，被上訴人之請求，實無
    理由等語，資為抗辯，並於本院聲明：１原判決廢棄。２上
    開廢棄部分，被上訴人第一審之請求駁回。
三、被上訴人主張其與頂神公司簽訂系爭合約書，雙方約定由其
    收買頂神公司對特定買受商即上訴人自94年8月22日起至被
    上訴人通知終止系爭合約書之日止，所有應收帳款債權均讓
    與被上訴人，而其與頂神公司並於同日通知上訴人上開債權
    轉讓情事，嗣頂神公司於94年8月29日將其對於上訴人系爭
    貨款債權，出具讓與明細表及提出日期為94年8月26日、號
    碼為GU00000000號、金額為514萬6029元、註明轉讓字句之
    統一發票扣抵聯影本，與被上訴人成立收買系爭貨款債權合
    意，受讓之系爭貨款債權於94年11月30日到期日屆至時，扣
    除頂神公司買回之123元，尚餘514萬5906元竟未獲付款之事
    實，業據其提出國內應收帳款收買合約書、通知函、統一發
    票、報價單、銷貨單、收買同意書、讓與明細表 (見原審卷
    第9頁至第18頁、第72頁、第73頁)等件為證，固堪信為真正
    ，惟上訴人則以前開情詞抗辯。是本件應審酌者厥為(一)被上
    訴人與頂神公司簽訂之系爭合約書是否為債權讓與之契約？
    是否已合法通知上訴人？(二)被上訴人與頂神公司對上訴人所
    為前揭將來債權讓與之通知，系爭貨款債權於債權讓與契約
    成立時尚未存在，則何時發生債權移轉之效力？(三)上訴人依
    頂神公司之指示，將系爭貨款匯入頂神公司合作金庫銀行東
    新莊分行帳戶，是否生清償之效力？茲分述於下：
  (一)依被上訴人與頂神公司簽訂之系爭合約書之前言載明：「茲
    因甲（即頂神公司）、乙（即被上訴人）雙方同意由乙方提
    供甲方國內應收帳款管理服務，經乙方同意收買甲方對特定
    買受商（以下簡稱丙方，丙方明細詳載於收買同意書）之應
    收帳款債權特定立本合約。」 (見原審卷第10頁)，且頂神
    公司於同日出具收買同意書，將上訴人列為收買應收帳款之
    買受商（見原審卷72頁），即由被上訴人收買頂神公司對上
    訴人之應收帳款債權，再共同簽署系爭通知函，於同日通知
    上訴人自是日起，至其通知上訴人終止系爭合約為止，頂神
    公司對上訴人所有之應收帳款債權將移轉予被上訴人，並請
    上訴人就頂神公司之應收帳款開票予被上訴人，或電匯至頂
    神公司慶豐銀行民生分行帳戶（見原審卷15頁），應可認系
    爭合約書屬被上訴人與頂神公司間之債權讓與契約，要無疑
    義。上訴人抗辯系爭合約為預先作業性之協商與一般性條款
    之約定云云，自不可採。又依卷附系爭通知函下方有回函一
    欄顯示，該通知函業經證人黃豪以上訴人公司總經理特助之
    身分於8月22日簽收，並蓋有上訴人公司章，且回函內容亦
    載明: 「本公司於94年8月22日已收到頂神科技股份有限公
    司及迪和應收帳款管理股份有限公司之通知，知悉頂神科技
    股份有限公司之應收帳款債權已移轉予迪和應收帳款管理股
    份有限公司。」 (見原審卷第15頁)，足徵黃豪係代表上訴
    人公司收受系爭通知函，可認系爭通知函業經合法送達予上
    訴人，已生通知之效力。上訴人以證人黃豪於原審96年4 月
    10日言詞辯論程序時證述：頂神公司負責人林頂宇於94年8
    月22日向伊提出系爭通知函時，僅告知將來如有放帳產生應
    收帳款時（即貨交付後30日或60日付款之情形），會就特定
    債權之讓與，簽訂一份三方合約，表明讓與債權之金額、期
    間及三方權利義務等語，及黃豪未簽報上訴人公司處理，上
    訴人公司文件管理部門亦毫無記錄可查為據，抗辯頂神公司
    與被上訴人未將債權讓與之事由通知上訴人，經核證人黃豪
    之證詞與通知函及回函上之記載不符，黃豪於收受通知函後
    是否簽報上訴人公司，洵屬上訴人公司內部管控問題，上訴
    人此部分之抗辯，亦無可採。
  (二)又系爭收買同意書為系爭合約書之一部分並具有優先效力，
    此為系爭收買同意書開宗明義所載明，依收買同意書之內容
    記載：「…提前支付帳款買賣價金額度：新臺幣2000萬元整
    …本同意書到期日：2006/02/16」，是被上訴人與頂神公司
    所簽訂之債權讓與契約除有期日限定外，尚有額度之限制；
    參以頂神公司在應收帳款之讓與，需逐筆填載讓與明細表，
    並檢具發票影本 (需加蓋轉讓字句)、訂單、送貨單或簽收
    單，經被上訴人核准後撥款，該應收帳款始發生債權移轉之
    情形 (見原審卷第88頁至第130頁)。可見頂神公司並非一次
    將其對上訴人之全部應收帳款債權讓與被上訴人，而係於收
    買同意書之有效期限內，依實際資金需要之情況，於2000萬
    元之額度內，選擇性就其對上訴人應收帳款債權向被上訴人
    提出收買之申請，經被上訴人同意並撥款後，始生債權讓與
    之效力，應可認定。按債權人除依債權之性質或依當事人之
    特約或債權禁止扣押者，不得為讓與外，得將債權讓與於第
    三人。債權之讓與，非經讓與人或受讓人通知債務人，對債
    務人不生效力，但法律另有規定者，不在此限。民法第294
    條、第297條第1項分別定有明文。債權讓與契約係以移轉特
    定債權為其標的，屬於處分行為，債權讓與契約發生效力時
    ，債權即行移轉於相對人，為準物權契約。將來債權係附停
    止條件或始期之債權讓與，雖非法所不許，然此類將來債權
    ，債權讓與契約成立時尚未存在，如受通知時債權仍未發生
    ，自須於實際債權發生時再為通知，始能發生移轉效力。本
    件讓與之系爭貨款債權，須由頂神公司出具讓與明細表且合
    於收買同意書所載之條件，經被上訴人同意後，始讓與予被
    上訴人，為附停止條件將來債權之讓與，依上說明，頂神公
    司應於停止條件成就，債權讓與發生效力時，將該條件已成
    就之債權讓與另行通知債務人即上訴人，始對之發生債權讓
    與之效力。
  (三)承上說明，頂神公司於系爭貨款債權發生經被上訴人同意收
    買時，應再行通知上訴人，始能對上訴人發生債權讓與之效
    力。被上訴人主張依其提出「頂神公司開立予上訴人之統一
    發票扣抵聯」 (見原審卷第16頁)，其上確有債權轉讓被上
    訴人等字句，可證明債權發生時頂神公司已將系爭貨款債權
    讓與事實再行通知上訴人。惟查，系爭貨款債權之交易，上
    訴人所取得者為相同統一發票之存根聯，其上並未有記載債
    權讓與之字句 (見原審卷第38頁)，上訴人稱因頂神公司以
    系爭貨款之發票之扣抵聯及收執聯遺失為由，乃另以存根聯
    蓋章證明代替，用以向稅捐機關申報。按統一發票使用辦法
    第23條第3項規定，營業人遺失統一發票扣抵聯或收執聯，
    如取得原銷售結業人蓋章證明之存根聯影本，…，得以影本
    替代扣抵聯或收執聯作為進項稅額扣抵憑證或記帳憑證。上
    訴人亦於94年10月17日依法向臺灣省北區國稅局桃園分局申
    報系爭貨款進項 (見本院前審卷第180頁、第181頁)。被上
    訴人以上訴人提出之發票備註欄位，有塗改重劃後蓋上統一
    發票專用章掩飾痕跡，顯係造假。然經本院前審命上訴人提
    出其收到之系爭發票存根聯原件勘驗結果，並無塗改重劃之
    痕跡 (外放證物)，所加蓋之印章應係供證明用。核諸常理
    ，統一發票之存根聯應由頂神公司保存，因該發票之扣抵聯
    或收執聯遺失，頂神公司始依上開規定交付存根聯影本供上
    訴人作為進項稅額扣抵憑證，是上訴人所陳，應可採信。則
    被上訴人主張依其提出系爭貨款統一發票扣抵聯上有債權轉
    讓被上訴人字句，可證明債權發生時頂神公司已將系爭貨款
    債權讓與事實再行通知上訴人之事實，尚難信為真實。此外
    ，被上訴人就系爭貨款債權頂神公司已對上訴人為債權讓與
    之通知乙節，無法舉證證明之，自難作有利於被上訴人之認
    定。從而，上訴人就系爭貨款債權依頂神公司之指示，將系
    爭貨款匯入頂神公司設於合作金庫銀行東新莊分行帳戶內，
    應生清償之效力。
四、綜上所述，被上訴人主張：其與頂神公司於94年8月22日以
    通知函通知上訴人，將頂神公司對上訴人之應收帳款債權已
    移轉予被上訴人；縱認將來債權之讓與，須於債權現實發生
    後再行通知債務人，由被上訴人所提出系爭貨款之統一發票
    扣抵聯上有債權轉讓被上訴人等字句，可證明債權發生時頂
    神公司亦將讓與事實再行通知上訴人，系爭貨款債權已合法
    讓與被上訴人，上訴人應給付積欠之系爭貨款，為不可採。
    上訴人抗辯：其未收到系爭貨款債權讓與之通知，其依頂神
    公司之指示於94年9月21日以電匯方式將系爭貨款匯至頂神
    公司設於合作金庫銀行東新莊分行帳戶內，已生清償之效力
    ，應為可採。從而，被上訴人本於債權轉讓之法律關係，請
    求上訴人給付514萬5,906元本息，為無理由，不應准許。原
    審為上訴人敗訴之判決，尚有未洽。上訴意旨指摘原判決不
    當，求予廢棄改判，為有理由。爰由本院予以廢棄改判，如
    主文第2項所示。
五、本件事證已臻明確，兩造其餘攻擊防禦方法及未經援用之證
    據，經審酌後認與本判決結果不生影響，爰不一一論述。
六、據上論結，本件上訴為有理由，依民事訴訟法第450條、第
    78條，判決如主文。
中    華    民    國    98    年    2    月    10    日
                    民事第十三庭
                        審判長法  官  黃騰耀
                              法  官  周舒雁
                              法  官  陳姿岑
正本係照原本作成。
如不服本判決，應於收受送達後20日內向本院提出上訴書狀，其
未表明上訴理由者，應於提出上訴後20日內向本院補提理由書狀
（均須按他造當事人之人數附繕本）上訴時應提出委任律師或具
有律師資格之人之委任狀；委任有律師資格者，另應附具律師資
格證書及釋明委任人與受任人有民事訴訟法第466條之1第1項但
書或第2項（詳附註）所定關係之釋明文書影本。
中    華    民    國    98    年    2     月    11    日
                              書記官  黃慶霽
附註：
民事訴訟法第466條之1（第1項、第2項）：
對於第二審判決上訴，上訴人應委任律師為訴訟代理人。但上訴
人或其他法定代理人具有律師資格者，不在此限。
上訴人之配偶、三親等內之血親、二親等內之姻親，或上訴人為
法人、中央或地方機關時，其所屬專任人員具有律師資格並經法
院認為適當者，亦得為第三審訴訟代理人。

司法院資訊處製作；財團法人民間司法改革基金會備份。
